【裁判字號】    97,上訴,228
【裁判日期】    970416
【裁判案由】    違反毒品危害防制條例等
【裁判全文】
臺灣高等法院高雄分院刑事判決         97年度上訴字第228號
上  訴  人
即  被  告  甲○○
選任辯護人  陳正達律師
            許惠珠律師
            洪世崇律師
上列上訴人因被告過失致死等案件，不服臺灣高雄地方法院96年
度訴字第188 號中華民國96年12月31日第一審判決（起訴案號：
臺灣高雄地方法院檢察署95年度毒偵緝字第528 號），提起上訴
，本院判決如下：
     主  文
上訴駁回。
     事  實
一、甲○○考領有普通小型車駕駛執照，然於民國91年間，因違
    反道路交通規則經舉發及裁處罰鍰後，未依規定繳納罰鍰，
    經交通部公路總局高雄區監理所旗山監理站於92年5 月17日
    吊扣註銷其上開普通小型車駕駛執照1 年。詎不知警惕，於
    92年11月15日凌晨1 時30分許，無照駕駛車牌號碼ZL-6207
    號自用小客車，沿高雄市三民區○○○路由西往東方向行駛
    ，且於行經該路與民族一路交岔路口時，理當注意汽車行駛
    時，駕駛人應注意車前狀況，隨時採取必要之安全措施，而
    依當時天氣晴、夜間有照明、柏油路面乾燥且無缺陷、道路
    無障礙物、視距良好，並無不能注意之情事，詎甲○○竟疏
    於注意，未留意前方及交岔路口車輛之動態，貿然通過該路
    口，適有陳宗仁甫因車禍坐於該交岔路口中央之地面上，甲
    ○○閃避不及，致所駕駛前開自小客車撞及陳宗仁，使陳宗
    仁因此受有骨盆骨折之傷害，並因腹腔出血導致出血性休克
    ，經送醫救治無效，延至同日凌晨4 時49分許傷重不治死亡
    。詎甲○○肇事後，非但未下車查看及報警求援，反基於肇
    事逃逸之故意，立即駕駛前開自小客車逃離現場，嗣經當時
    於該交岔路口停等紅燈而目睹上開車禍事故經過之民眾劉嘉
    棋、簡妃伴騎乘機車在後續追，於確認甲○○上開自小客車
    廠牌及車牌號碼後，報警處理，始循線查悉上情。
     理  由
一、按被告以外之人於偵查中向檢察官所為之陳述，除顯有不可
    信之情況者外，得為證據，刑事訴訟法第159 條之1 第2 項
    定有明文。證人簡妃伴於偵查中之陳述，既均經具結，且無
    證據證明顯有不可信之情況，其於偵查中所為之陳述，依前
    開說明，自有證據能力。
二、訊據上訴人即被告甲○○固坦承於上揭時間、地點駕駛車牌
    號碼ZL-6207 號自小客車，沿高雄市三民區○○○路由西往
    東方向行駛，且於行經該路與民族一路交岔路口時，有看見
    該路口發生車禍之事實，惟否認有何過失致死及肇事逃逸犯
    行，辯稱：伊駕車經過該路口時，有看到車禍，伊從該車禍
    地點右邊駛過，並沒有撞到人等語。惟查：
(一)、證人梁凱雄於92年11月15日凌晨1 時30分許，駕駛車牌號碼
    YR-2602 號自用小客車，沿高雄市○○○路由西往東方向行
    駛，途經高雄市○○區○○路與明誠路交岔路口時，撞及由
    被害人陳宗仁所騎乘原沿高雄市○○○路由東往西方向行駛
    ，適亦至該處正欲左轉往民族路之未懸掛車牌（引擎號碼為
    ＭＺ00000000000號）機車車頭，致被害人陳宗仁人車倒地
    ，證人梁凱雄乃下車扶起被害人陳宗仁坐於地上並打電話報
    警，旋有一黑色自用小客車，沿高雄市三民區○○○路由西
    往東方向行駛，快速通過該路口撞及被害人，而該黑色自用
    小客車肇事後，駕駛人非但未下車查看及報警求援，反立即
    駕駛前開自小客車逃離現場，經目睹前開車禍事故經過之證
    人劉嘉棋、簡妃伴騎乘機車在後續追，於確認上開自小客車
    車型及車牌號碼後，報警處理等情，業據證人劉嘉棋於原法
    院審理中證稱：伊當時在該交岔路口等紅綠燈，看見一台機
    車（被害人所騎乘）沿著明誠路由東往西方向行駛，沒有依
    照交通規則二段式左轉，而是直接左轉民族路，當時有一輛
    白色自小客車（證人梁凱雄所駕駛）沿明誠路由西往東方向
    行駛，行經該交叉路口，因為機車沒有待轉，而白色自小客
    車速度又很快，所以二台車就在十字路口中央撞在一起，機
    車騎士（即被害人）倒地，白色自小客車車主（即證人梁凱
    雄）把車子停在馬路中央，並下車去查看機車騎士的狀況，
    當時機車騎士看起來很痛苦，白色自小客車車主有將機車騎
    士扶起來，讓他坐在地上，之後白色小客車車主打電話，約
    過了20秒左右，一台黑色的車輛就急速沿明誠路由西往東方
    向行駛至該交岔路口，白色自小客車車主見狀就跳開，坐在
    地上的機車騎士來不及閃，就被黑色自小客車迎面撞上去，
    黑色自小客車之後繼續行駛離開現場，伊有去追黑色自小客
    車，當時黑色自小客車速度很快，後來因為該黑色自小客車
    前方有其他車子在等紅綠燈，該黑色自小客車不得不停下來
    ，等該黑色自小客車停下來之後，伊約離該黑色自小客車5
    公尺，伊有看到該車車牌號碼為ZL-2607 號及廠牌為BMW ，
    就把車牌號碼記下來，之後回到現場告訴警察該黑色自小客
    車的車牌號碼等語明確（參原法院卷(一)第173 頁至第179 頁
    ），核與證人梁凱雄於原法院審理中（參本院卷(一)第128 頁
    至第133 頁）及證人簡妃伴於檢察官偵訊中（參92相字第19
    37號卷93頁）證述情節均互核相符，是上開黑色自用小客車
    於該交岔路口撞及甫因車禍坐於該交岔路口地上之被害人陳
    宗仁，且肇事後該黑色自小客車駕駛人非但未下車查看及報
    警求援，反立即駕駛上開自小客車逃離現場之事實，自堪認
    定。
(二)、而受理本案警員張兆雄據證人劉嘉棋、簡妃伴所提供上開肇
    事黑色自小客車之車輛型式及車牌號碼等資料，循線查緝，
    初始依提供的車牌號碼ZL-2607 號去查詢，但查詢結果該車
    車型係福特廠牌，與證人劉嘉棋、簡妃伴所描述的車輛廠牌
    係BMW 不符，經帶同證人劉嘉棋、簡妃伴前去指認，亦認並
    非該車肇事，嗣警員張兆雄依經驗判斷，認為目擊證人在短
    時間內所記載的車號數字排序可能有誤，所以將6207數字排
    列組合，列出所有可能號碼，再依目擊證人所提供的車輛廠
    牌為BMW 去過濾，始找出本件肇事的車輛車牌號碼為ZL-620
    7 ，而因ZL-6207 號自小客車所登記的車籍地係空屋，經查
    詢車主現住地，發現車主正在服刑，之後再找車主妻子查證
    ，得知該車現由被告甲○○使用中等情，業據證人即警員張
    兆雄於原審及本院審理、證人劉嘉棋於原法院審理中（參原
    法院卷(一)第135 頁至第136 頁、本院卷第81頁）及證人簡妃
    伴於偵查中（參92相字第1937號卷93頁）證述明確，參以被
    告亦自承於本件案發期間，上開車牌號碼ZL-6207 自小客車
    係其所使用，並有於本件案發時點曾經駕駛上開自小客車行
    經該地，且有看見車禍等語（參原法院卷第33頁、95年度偵
    字第1371號卷第34頁、本院卷第32頁），足證證人劉嘉棋、
    簡妃伴於前開(一)中所追緝之肇事黑色自小客車，車輛廠牌係
    BMW ，車牌號碼則為ZL-6207 ，且該車當時係由被告所駕駛
    無訛。
(三)、又上開車牌號碼ZL-6207 號自小客車為肇事車輛，且係屬死
    亡車禍，乃由該分局鑑識組報請高雄市政府警察局刑事鑑識
    中心前來採證，被告所駕駛該車牌號碼ZL-6207 自小客車經
    採證有下列現象：1.前右側保險桿有三處刮痕，從上至下依
    序分別為綠色25cm、綠色13cm、白色9cm ，右後輪上方有一
    處3cm 綠色刮痕。2.底盤部分：(1)中間排氣管旁之隔熱鈑有
    一處不完整擦抹痕寬度為7.5cm 至10cm、長度34cm。(2)中間
    排氣管左側油管有一處69cm擦抹痕。(3)左前駕駛座下方有一
    處8c m擦抹痕。(4)左後座下方有一處22cm擦抹痕。(5)左後座
    下方油管有一處20cm擦抹痕。經採證情形：左前輪胎面及上
    方檔泥鈑內側經以O-Tolidine試劑呈現血跡陽性反應，此有
    高雄市政府警察局刑事鑑識中心刑事案件現場勘查初報表一
    份附於原審卷第38、39頁足稽，並據證人即到場採證之蔡富
    源於本院證述明確 (見本院卷第49、50頁)， 雖該血跡無法
    檢測出DNA,及在上開自小客車所採之油漆片，因被害人之機
    車已失竊，無法比對，有高雄市政府警察局函及該局鑑驗書
    足憑 (見原審卷第43至46頁)， 惟被告該自用小客車下方有
    上述多處擦抹痕，且左前輪胎面及上方檔泥鈑內側經試劑測
    試呈現血跡陽性反應觀之，顯然被告該自用小客車應是輾壓
    過人體，始能在該自用小客車下方留下多處擦抹痕及血跡，
    足見目擊證人劉嘉棋、簡妃伴上開證述被告駕該自用小客車
    輾過被害人等情，自屬可信，被告所辯：伊駕車經過該路口
    時，有看到車禍，伊從該車禍地點右邊駛過，並沒有撞到人
    云云，自無可採。
(四)、按汽車行駛時，駕駛人應注意車前狀況，並隨時採取必要之
    安全措施，道路交通安全規則第94條第3 項規定甚明。查本
    件被告行經該交岔路口時，雖為夜間，惟有照明，視線良好
    ，且天候晴、路況良好等情，有證人劉嘉棋於原審審理中之
    證述在卷可按（見原審卷(一)第179 頁），並有道路交通事故
    調查報告表(一)（參95年度偵字第1371卷第30頁）附卷可參。
    又觀諸上開道路交通事故現場圖（參95年度偵字第1371卷第
    29頁），因被害人陳宗仁甫與證人梁凱雄發生車禍，故該交
    岔路口仍遺留被害人陳宗仁之機車、證人梁凱雄之自小客車
    ，可知肇事現場非僅有被害人陳宗仁單獨坐在上開交岔路口
    地面上，再參以被告於警詢中自承路過該交岔路口時，有看
    見該交岔路口發生車禍等語（參95年度偵字第1371卷第34頁
    ），而現場遺留之機車及自小客車之體積非小，被告倘隨時
    注意車前狀況，衡情自能及時發現車道上所倒臥之被害人陳
    宗仁，而採取必要之安全措施，故本件被告確實未注意車前
    狀況，並隨時採取必要之安全措施，致撞及坐在地上之被害
    人陳宗仁乙節，應可認定，被告有疏未注意車前狀況之過失
    甚明。
(五)、又被害人陳宗仁於遭撞及後送醫救治，旋不治死亡，而其死
    亡原因，係因車禍致骨盆骨折，並因後腹腔出血，導致出血
    性休克，有臺灣高雄地方法院檢察署相驗屍體證明書及驗斷
    書各乙份在卷可憑（參92相字第1937號卷第25至35頁），綜
    上，足證被告之過失行為與被害人陳宗仁死亡結果間，有相
    當因果關係，已灼然至明，被告自應就被害人因其過失行為
    死亡之結果負責。是本件被告過失致人於死及肇事逃逸之事
    證明確，其犯行堪以認定。
三、刑法修正後本案法律適用之說明：
    按行為後法律有變更者，適用行為時之法律。但行為後之法
    律有利於行為人者，適用最有利於行為人之法律，刑法第2
    條第1 項定有明文。次按法律變更之比較適用，比較時應就
    罪刑有關之共犯、未遂犯、想像競合犯、牽連犯、連續犯、
    結合犯，以及累犯加重、自首減輕暨其他法定加減（如身分
    加減）與加減例等一切情形，綜其全部罪刑之結果而為比較
    ；且就比較之結果，須為整體之適用，不能割裂分別適用各
    該有利於行為人之法律，此即法律變更之比較適用所應遵守
    之「罪刑綜合比較原則」及「擇用整體性原則」（參照最高
    法院24年上字第4634號判例、同院27年上字第2615號判例，
    及最高法院95年第八次刑事庭會議決議）。被告行為後，刑
    法第33條、第51條第5 款等規定均業經修正，於94年2 月2
    日經總統公布，並自95年7 月1 日起施行（以下簡稱新刑法
    ，修正前刑法簡稱舊刑法），茲說明本案新舊刑法適用情形
    如下：
(一)、關於罰金刑，刑法第276 條第1 項  所定罰金刑之貨幣單位
    原為銀元，舊刑法第33條第5 款規定：「罰金：1 元（銀元
    ）以上。」，而依罰金罰鍰提高標準條例規定，就72年6 月
    26日前修正之刑法部分條文罰金數額提高2 至10倍，其後修
    正者則不提高倍數，並依現行法規所定貨幣單位折算新臺幣
    條例規定，以銀元1 元折算新臺幣3 元。而新刑法第33條第
    5 款規定：「罰金：新臺幣1,000 元以上，以百元計算之。
    」，新刑法第33條第5 款所定罰金貨幣單位經修正為新臺幣
    後，刑法分則各罪所定罰金刑之貨幣單位亦應配合修正為新
    臺幣，為使刑法分則編各罪所定罰金之最高數額與刑法修正
    前趨於一致，乃增訂刑法施行法第1 條之1 ：「中華民國94
    年1 月7 日刑法修正施行後，刑法分則編所定罰金之貨幣單
    位為新臺幣。94年1 月7 日刑法修正時，刑法分則編未修正
    之條文定有罰金者，自94年1 月7 日刑法修正施行後，就其
    所定數額提高為30倍。但72年6 月26日至94年1 月7 日新增
    或修正之條文，就其所定數額提高為3 倍。」。從而，刑法
    第284 條第1 項所定罰金刑之最高數額，於上開規定修正後
    並無不同，惟新刑法第33條第5 款所定罰金刑最低數額，較
    之修正前提高，自以舊刑法第33條第5 款規定有利於被告。
(二)、舊刑法第51條第5 款規定有關數罪併罰，分別宣告其罪之刑
    ，在定其應執行之刑時，「宣告多數有期徒刑者，於各刑中
    之最長期以上，各刑合併之刑期以下，定其刑期。但不得逾
    20年」，而新刑法第51條第5 款係規定：「宣告多數有期徒
    刑者，於各刑中之最長期以上，各刑合併之刑期以下，定其
    刑期。但不得逾30年」，經新舊法比較結果，新刑法並非較
    有利於被告。
(三)、經綜合前述各項罪刑法律變更之比較結果，適用被告行為時
    即舊刑法之規定，較有利於被告，合先敘明。
四、核被告所為，係犯刑法第276 條第1 項之過失致死罪、同法
    第185 條之4 之肇事逃逸罪，又被告原駕駛執照自92年5 月
    17日迄93年5 月16日期間遭到吊銷，有交通部公路總局高雄
    區監理所旗山監理站96年10月8 日高監旗字第0960009543號
    函暨所附資料乙份在卷可稽（參原審卷(一)第200 頁至第202
    頁），其無駕駛執照駕車因而致被害人陳宗仁死亡，就過失
    致死部分，應依道路交通管理處罰條例第86條第1 項規定加
    重其刑；被告所犯上開2 罪，犯意各別，罪名互殊，應予分
    論併罰。
五、原審就此部分，適用道路交通管理處罰條例第86條第1 項，
    刑法第2 條第1 項前段、修正前（下同）刑法第276 條第1
    項、第185 條之4 之規定，並審酌被告駕駛車輛，本應謹慎
    注意，以維自身及其他參與道路交通者之安全，竟因疏未注
    意車前狀況，過失肇事致被害人於死亡，造成被害人及家屬
    無可挽回之遺憾，且被告於肇事後竟不知儘速將被害人救護
    送醫，反逕行加速逃離現場，且否認犯罪，迄今未與被害人
    家屬達成民事和解等一切情狀，就所犯過失致死罪部分，量
    處有期徒刑壹年；肇事逃逸部分，量處有期徒刑1 年2 月。
    又本件被告犯罪時間，均在96年4 月24日以前，均合於中華
    民國96年罪犯減刑條例所定減刑條件，均依該條例第2 條第
    1 項第3 款、第7 條、第10條第1 項之規定減其宣告刑2 分
    之1 為有期徒刑陸月及柒月。經核並無不合，被告此部分上
    訴意旨否認犯罪，指摘原判決不當，為無理由，應予駁回。
六、被告另犯變造特種文書罪、施用第一級毒品、施用第二級毒
    品等罪，業經判決確定，附此敘明。
據上論斷，應依刑事訴訟法第368 條，判決如主文。
本案經檢察官彭南雄到庭執行職務。
中    華    民    國    97    年    4     月    16    日
                      刑事第六庭  審判長法  官  王憲義
                                        法  官  張盛喜
                                        法  官  邱永貴
以上正本證明與原本無異。
過失致死部分不得上訴。
肇事逃逸部分如不服本判決應於收受本判決後10日內向本院提出
上訴書狀，其未敘述上訴理由者，並得於提起上訴後10日內向本
院補提理由書狀（均須按他造當事人之人數附繕本）「切勿逕送
上級法院」。
中    華    民    國    97    年    4     月    16    日
                                        書記官  張雲義
附錄本判決論罪科刑法條：
中華民國刑法第276條
（過失致死罪）
因過失致人於死者，處 2 年以下有期徒刑、拘役或 2 千元以下
罰金。
中華民國刑法第185條之4
（肇事遺棄罪）
駕駛動力交通工具肇事，致人死傷而逃逸者，處6 月以上5 年以
下有期徒刑。


司法院資訊處製作；財團法人民間司法改革基金會備份。
